【裁判字號】    94,上易,221
【裁判日期】    950509
【裁判案由】    給付租金等
【裁判全文】
臺灣高等法院民事判決                 94年度上易字第221號
上  訴  人  戊○○
訴訟代理人  張靜怡律師
複  代理人  姜妙青律師
            劉哲嘉律師
            謝秉錡律師
            丁○○
被上訴人    藻雅室內設計有限公司
法定代理人  乙○
訴訟代理人  黃秀禎律師
複  代理人  楊宗翰律師
上列當事人間請求給付租金等事件，上訴人對於中華民國93年12
月21日臺灣臺北地方法院93年度訴字第2677號第一審判決提起上
訴，本院於95年4月25日言詞辯論終結，判決如下：
    主  文
上訴駁回。
第二審訴訟費用由上訴人負擔。
原判決主文第一項更正為：「被告應自坐落於台北市○○○路○
段八十四號十四樓之一如附圖所示Ａ、Ｂ部分（面積共二十五、
五七平方公尺）遷出返還原告。」。
原判決主文第三項更正為：「被告應自民國九十三年六月一日起
至附圖所示Ａ、Ｂ部分遷讓之日止，按月給付原告新台幣壹萬元
。」。
原判決主文第四項更正為：「被告應將如附圖Ｂ部分所示鋁門拆
除。」。
    事實及理由
一、本件被上訴人起訴主張：伊透過上訴人介紹向訴外人己○○
    承租坐落台北市○○○路○段84號14樓之1房屋，嗣上訴人以
    其需要一間房屋作書房兼休息為由，向伊分租前開房屋內如
    附圖Ａ所示之房間（下稱系爭房間），雙方約定租金為每月
    新台幣（以下同）10,000元，未簽訂書面租賃契約，詎上訴
    人自民國（下同）92年11月起未再繳納租金，經伊催討均不
    置理，伊乃以欠租為由於93年5月26日發函通知終止租賃契
    約，並給予上訴人相當之搬遷時間，惟上訴人竟於同年6 月
    6日擅自委請鋁門窗業者在房屋走道上加裝如附圖Ｂ所示之
    鋁門，佔用非承租如附圖所示Ｂ部分之空間等情，爰依民法
    第455條、第439條、第184條、第962條規定，求為命上訴人
    騰空遷讓如附圖所示Ａ、Ｂ部分返還予伊，並給付伊70,000
    元及遲延利息，及自93年6月1日起至前開遷讓日止按月給付
    10,000元租金，暨命上訴人拆除所加裝鋁門之判決。原審為
    上訴人全部敗訴之判決，上訴人不服提起上訴。被上訴人並
    於本院聲明：上訴駁回。
二、上訴人則以：伊於91年5月分租系爭房間及如附圖所示Ｂ部
    分之陽台，約定租賃期間5年，每月租金10,000元，伊占有
    使用系爭房間後，即發現房間隔音效果不佳、隔間存在空隙
    致蚊蟲進出容易，使伊身體健康頗受威脅，多次通知被上訴
    人修繕，均未獲置理，且被上訴人亦未交付伊所繳納租金之
    發票，伊拒付租金以行使同時履行抗辯權；又伊於承租時已
    支付定金164,000元，若該款非定金，被上訴人亦屬無法律
    上原因受有利益，伊主張被上訴人應返還該不當得利，並以
    該款抵銷所欠租金；況且被上訴人對伊遲延之租金未為催告
    ，被上訴人逕為租約之終止係不合法；另伊已將92年11月1
    日起至93年6月11日止之租金辦理提存清償等語，資為抗辯
    。並於本院聲明：(一)原判決廢棄。(二)駁回被上訴人在第一審
    之訴。
三、被上訴人主張兩造於91年5月間就附圖所示Ａ部分之系爭房
    間訂立分租契約，由被上訴人將向訴外人己○○承租房屋內
    之該房間分租予上訴人使用，約定每月租金10,000元，上訴
    人自92年11月起至93年5月止共積欠租金7個月，被上訴人並
    於92年5月26日發函終止雙方租賃契約之事實，業據被上訴
    人提出房屋平面圖1份、照片1張、被上訴人與訴外人己○○
    訂立之房屋租賃契約書1份影本、被上訴人收取租金存摺影
    本、存證信函1件等件為證（見原審卷8、11、12-16、17-22
    、24頁），又兩造間承租之系爭房間為附圖所示Ａ部分之範
    圍，且上訴人於附圖Ｂ所示鋁門位置加裝鋁門等情，經本院
    會同台北市大安地政事務所實地勘測屬實，亦有本院勘驗程
    序筆錄及該所所繪製之土地複丈成果圖可憑（見本院卷66、
    71 頁），復為上訴人所不爭，自堪信為真實。
四、被上訴人再主張上訴人積欠租金伊並據以終止該分租契約等
    情，則為上訴人所否認，並以前揭情詞置辯。是本件兩造爭
    點厥為：(一)上訴人就租金部分為同時履行之抗辯，有無理由
    ？
    (二)上訴人以被上訴人已收取之164,000元主張抵銷所欠租金
    ，有無理由？(三)被上訴人終止租約是否業已合法催告？(四)上
    訴人就租金所為提存，是否生清償效力？爰分項審究如下：
  (一)上訴人就租金部分為同時履行之抗辯，有無理由部分：
  １本件上訴人抗辯伊租用系爭房間後即發現房間隔音效果不佳
    、隔間存在空隙致蚊蟲進出容易，使伊身體健康頗受威脅，
    經通知被上訴人修繕未獲置理，且被上訴人亦未開立租金之
    發票等語，被上訴人則主張上訴人承租系爭房間時係為供偶
    爾休息暨書房使用，惟事後竟有其女性友人長期陪同居住，
    甚至於陽台烹飪，伊對此並不負任何修繕義務等語。
  ２按出租人應以合於所約定使用收益之租賃物交付承租人，民
    法第423條定有明文，此乃出租人之主要義務，而與承租人
    租金之支付義務互有對價關係，出租人如不盡此義務，承租
    人固得行使其同時履行抗辯權（最高法院69年度台上字第
    1798 號判決意旨參照），惟仍應以出租人所交付之租賃物
    不合於雙方所約定使用者為限，承租人始得拒付租金並行使
    同時履行抗辯權。
  ３查上訴人自承伊承租系爭房間係作為伊商務往來之餘的休息
    處所，伊因經商關係，國內、外往返不定，每次停留時間不
    長等語（見原審卷52頁），又證人即經上訴人同意居住系爭
    房間之丙○○到庭證稱：上訴人因為住在山上，應酬較晚會
    至系爭房間居住，上訴人一年出國約3、4個月，伊知道被上
    訴人為設計公司，大概知道設計公司的工作時間在晚上，上
    訴人每個月居住系爭房間約1、2次，但實際仍以客戶往來之
    狀況定之等語（見本院卷126-127、1 28頁），是上訴人承
    租系爭房間時確實僅供應酬不便返家時臨時居住，且亦明知
    被上訴人以系爭房間所在房屋作為夜間工作之用，是縱被上
    訴人因夜間工作發出聲響致影響居住系爭房屋內之人，以上
    訴人承租系爭房間僅作短暫停留及事前知悉承租系爭房間周
    遭環境觀之，實難認有違反兩造所約定合於使用收益租賃物
    之情形。次查，證人丙○○復證稱：伊係於91年10月份至93
    年6月間居住系爭房間，伊並於92年5、6月間向乙○的弟弟
    反應系爭房屋蚊子過多的問題等語（見本院卷125、126頁）
    ，惟兩造自91年5月1日即訂立系爭房間之租約，上訴人並自
    91 年6月1日起支付租金（見原審卷58頁被上訴人所自承之
    支付票據明細），縱依兩造所不爭執上訴人委由被上訴人裝
    璜系爭房間並於91年6月15日支付該裝璜費用100,000元後始
    遷入居住（見原審卷41頁反面、58頁、本院卷108頁），則
    迄證人丙○○向上訴人反應蚊蟲乙事時已經過近1年，則上
    訴人所主張之蚊蟲孳生是否係被上訴人所提供之系爭房間隔
    間存在空隙所致，已非無疑；次以，證人丙○○證稱其1週
    居住系爭房間約2、3次，沒有特定時間去住，其有帶外食回
    去加熱等語（見本院卷128、127頁），復參酌與系爭房間以
    布隔（見本院卷109頁）並經被上訴人封閉使用如附圖所示
    Ｂ部分之陽台上放有砧板、調味料、煮菜工具、食物、冰箱
    、櫥櫃、陽台壁上有貼隔離油漬的鋁紙等情，亦經本院到場
    勘驗無訛，有勘驗程序筆錄可憑（見本院卷67頁），是上訴
    人於系爭房屋內作烹調食物之用，以食物易引來蚊蟲之常情
    觀之，則系爭房屋有上訴人所主張之蚊蟲孳生現象，尚非與
    其使用系爭房間之方式無關；再以，上訴人自陳系爭房間內
    每晚平均蚊蟲量20隻以上，伊發現天花板沒有密封，是開放
    式，伊向被上訴人反應，待伊拒繳租金後，被上訴人才派人
    來處理，修繕後未見改善，又發現浴室有相同情形，再向被
    上訴人反應，兩項修繕都執行，但效果不彰等語（見本院卷
    109-110頁），是被上訴人業已依上訴人所稱蚊蟲產生之原
    因，就系爭房屋進行改善仍未見效果，益徵系爭房屋內孳生
    之蚊蟲尚與被上訴人所提供之系爭房間無關。末以，被上訴
    人縱有上訴人所稱未依其所支付租金等費用開立統一發票交
    付之情況，亦屬被上訴人是否漏開發票逃漏稅捐之問題，要
    與被上訴人是否提供合於使用收益之租賃物無關。綜上，上
    訴人既未能舉證證明被上訴人所提供之系爭房間未合於兩造
    約定使用收益之狀況，其以拒付租金主張同時履行抗辯，自
    不足採。
  (二)上訴人以被上訴人已收取之164,000元主張抵銷所欠租金，
    有無理由部分：
  １上訴人抗辯其為被上訴人代墊押租金48,000元、系爭房間之
    裝璜費100,000元及冷氣機費16,000元，被上訴人並允諾終
    止租約時返還該裝璜費及冷氣機費用等語，則為被上訴人所
    否認，並以前開48,000元係上訴人允諾補貼伊裝璜期之損失
    ，冷氣機上訴人可自行取回，且未同意兩造終止租約時返還
    裝璜費用等語。
  ２經查，證人己○○到庭稱：坐落台北市○○○路○段84號14
    樓之1房屋為伊所有，原透過陸先生出租予吳福濱，因吳某
    中途解約，伊要求吳某依約賠償1個月的租金，但沒賠償就
    解約，後來陸先生隔段時間又稱上訴人要來租，伊即要求賠
    償前開1個月的租金損失，後來簽約時才知係被上訴人要租
    ，乙○不知道伊要求賠償的事且要求1個月的裝璜期，乙○
    說她出48000元不公平，伊與被上訴人簽約時，上訴人、伊
    、乙○都在場，上訴人有答應要支付48000元等語（見本院
    卷212頁），並有己○○先後與吳福濱、被上訴人簽訂之房
    屋租賃契約書可憑（見本院卷176-180頁、13-16頁），是依
    前開房屋之出租經過、上訴人介紹被上訴人承租之情況，及
    證人己○○證稱上訴人允諾支付，暨上訴人所簽發面額48,0
    00元支票於91年5月1日承租日即兌現（見原審卷58頁）等以
    觀，應認被上訴人主張該48,000元係上訴人允諾補貼之裝璜
    期之損失為可採。上訴人主張該48,000元為押租金代墊款，
    尚不足採。次查，前開100,000元及16,000元分別為系爭房
    間於承租之初的裝璜費及安裝於該房間之冷氣機費用，且系
    爭房間每月租金為10,000元等情，為兩造所不爭，以被上訴
    人每月所收租金10,000元計，其就系爭房間之出租即負擔近
    1 年租金之費用，顯與一般出租常情不符。雖上訴人以被上
    訴人仍可將系爭房間出租他人，故伊要求解約時被上訴人返
    還該費用等語（見本院卷214頁），惟房間裝璜狀況涉及個
    人主觀之好惡，系爭房間之裝璜概非接手之承租人即得接受
    ，故裝璜之存在對被上訴人之續租非屬益事，衡情被上訴人
    自無承受系爭房間內之裝璜而返還裝璜費用予上訴人之可能
    ，況且被上訴人否認之，上訴人就被上訴人同意返還之有利
    事實復未能舉證證明，自不足採。末以，冷氣機費用16,000
    元，被上訴人同意上訴人退租時取回該冷氣機等情（見本院
    卷109頁），上訴人亦無從據以請求該費用。
  ３綜上，上訴人所交付之164,000元，其中48,000元為上訴人
    同意補貼被上訴人之裝璜期之損失，至其餘100,000元之裝
    璜費、16,000元之冷氣機，上訴人未能舉證被上訴人有負擔
    或同意返還之義務，是上訴人持以主張抵銷未付租金，自屬
    無據。
  (三)被上訴人終止租約是否業已合法催告部分：
  １按承租人租金支付有遲延者，出租人得定相當期限，催告承
    租人支付租金，如承租人於其期限內不為支付，出租人得終
    止契約，民法第440條第1項定有明文。又出租人之催告未定
    有期限，惟出租人有催告之事實，而催告後已逾相當期限仍
    未據承租人支付租金者，出租人亦得據以終止租約（最高法
    院70年度台上字第2011、73年台抗字413號判例意旨參照）
    。
  ２查證人即被上訴人公司股東甲○○到庭證稱：伊與乙○係被
    上訴人公司之合夥人，乙○因上訴人未繳租金，要伊打電話
    催繳，上訴人自92年11、12月開始未繳租金，是上訴人1、2
    個月未繳即開始催繳，催繳次數不記得，伊在發函（即原審
    卷24頁存證信函）終止租約前即以電話或貼字條方式催繳租
    金，伊在電話中催繳沒有限期繳納，伊在上訴人未繳租金5
    、6個月時曾告知可否將系爭房間轉讓予伊朋友，遭上訴人
    回稱伊非租約當事人無權利趕他走等語（見本院卷106-107
    頁），是被上訴人於上訴人欠繳租金1、2月起即授權其股東
    甲○○陸續向上訴人催繳，雖甲○○未於催告時定繳納租金
    之期限，惟迄被上訴人於93年5月26日終止租約止，仍未見
    上訴人繳納之，即於被上訴人催告後已逾相當之期限仍未繳
    納租金，揆諸前開說明，被上訴人亦得據其未定期限之催告
    依民法第440條第1項之規定終止租約，又被上訴人所為終止
    租約之存證信函，亦於93年5月26日送達於上訴人，為上訴
    人所不爭（見原審卷24頁、本院卷52頁），是被上訴人所為
    終止租約之意思表示，已合法發生效力。上訴人以被上訴人
    未經催告即逕行終止租約，不生合法終止租約之效力，尚屬
    無據。
  ３上訴人再以證人甲○○未經合法授權，抗辯甲○○所為不生
    合法催告之效力云云。惟查，甲○○證稱係被上訴人之法定
    代理人要伊向上訴人催繳租金等語，已如前述，再參證人丙
    ○○證稱：系爭房間有關蚊子的事，係向乙○的弟弟及甲○
    ○反應等語（見本院卷127頁），是甲○○若未經被上訴人
    授權處理系爭房間租賃事務，則經上訴人同意使用系爭房間
    之丙○○亦不至向甲○○反應該房間之狀況。是上訴人此部
    分之抗辯，尚不足採。
  (四)上訴人就租金所為提存，是否生清償效力部分：
    按以提存方法為債之清償者，須有債權人受領遲延或不能確
    知孰為債權人之情形始得為之。而所謂受領遲延者，乃指債
    權人對於清償人依債務本旨提出之給付，拒絕受領或不能受
    領之情形而言。是故清償人以債權人受領遲延為原因而提存
    者，必須依債務本旨提出其給付，經債權人表示拒絕受領或
    有不能受領之情形，始得為之。倘未為給付之提出，或不依
    債務本旨提出，均不能構成提存之要件，清償人若逕為提存
    ，尚不生清償之效力（最高法院75年度台上字第1905號判決
    要旨參照）。查上訴人以其向被上訴人承租系爭房間，因被
    上訴人受領遲延，為清償自92年11月起至93年6月11日止之
    租金而提存73,330元等情，有台灣台北地方法院93年度存字
    第4169號提存書可憑（見本院卷86頁），惟依提存書所載上
    訴人係於93年11月10日始聲請提存，顯在被上訴人合法終止
    租約甚而提起本件訴訟之後，且上訴人自陳其係因被上訴人
    未提供租賃適狀之系爭房間，以行使同時履行抗辯權而拒付
    租金等情，如前所述，上訴人未依債之本旨提出給付，被上
    訴人亦無受領遲延之情形至明，揆諸前開說明，上訴人所為
    之提存自不生清償之效力。上訴人以其積欠租金業已提存生
    並清償效力，自不足採。
五、綜上所述，被上訴人主張上訴人積欠租金，並經合法終止租
    約，為可採。上訴人抗辯系爭房間不符租賃適狀、以上訴人
    積欠之164,000元主張抵銷，及被上訴人未經定期催告終止
    租約不合法，暨租金已提存清償，為不可採。從而，被上訴
    人本於民法第455條、第439條、第184條、第962條規定，求
    為命(一)被上訴人應自坐落於台北市○○○路○段84號14樓之1
    如附圖所示Ａ、Ｂ部分（面積共25.57平方公尺）遷出返還
    被上訴人；(二)上訴人應給付被上訴人70,000元，及遲延利息
    ；(三)上訴人應自93年6月1日起至附圖所示Ａ、Ｂ部分遷讓之
    日止按月給付被上訴人10,000元；(四)上訴人應將如附圖Ｂ部
    分所示鋁門拆除之判決，為有理由，應予准許。是則原審判
    為上訴人敗訴之判決，於法並無不合。上訴意旨指摘原判決
    不當，求予廢棄改判，為無理由，應予駁回。另被上訴人請
    求遷讓如附圖所示Ａ、Ｂ部分之系爭房間及拆除加裝鋁門部
    分，業經本院會同地政事務所繪測複丈成果圖在卷，如前所
    述，並由被上訴人於本院據以更正起訴聲明（見本院卷167
    頁），爰將原判決主文相關部分更正如主文第3、4、5項所
    示。
六、本件事證已臻明確，兩造其餘主張及攻擊防禦方法，經核對
    本件判決結果無影響，爰不逐一論述，附此敘明。
據上論結，本件上訴為無理由，爰判決如主文。
中    華    民    國    95    年    5     月    9    日
                  民事第十五庭審判長法  官 黃騰耀
                                    法  官 黃國永
                                    法  官 李媛媛
正本係照原本作成。
不得上訴。
中    華    民    國    95    年    5     月    11    日
                                    書記官 秦仲芳


司法院資訊處製作；財團法人民間司法改革基金會備份。
